【裁判字號】    99,小,4
【裁判日期】    990722
【裁判案由】    損害賠償
【裁判全文】
臺灣臺中地方法院民事判決  99年度小字第4號
原      告  甲○○
被      告  乙○○
上列當事人間因侵占等案件，經原告提起刑事附帶民事訴訟，請
求侵權行為損害賠償事件（本院98年度附民字第545號），經本
院刑事庭裁定移送前來，本院於民國99年7月8日言詞辯論終結，
判決如下：
    主    文
被告應給付原告新台幣陸萬元，及自民國98年12月18日起至清償
日止，按年息百分之五計算之利息。
本判決得假執行，但被告如以新台幣陸萬元為原告預供擔保，得
免為假執行。
    事實及理由
一、原告主張略以：被告向原告誆稱其係東吳大學法律系畢業，
    且為東森集團法務部主任及蔡豪立法委員國會助理，以獲取
    原告之信任，原告遂委任被告代理與向陽企業管理顧問社（
    下稱向陽顧問社），因代辦公務人員保險殘障給付代辦費問
    題所生之訴訟（臺灣臺中地方法院96年度中簡調字第546 號
    給付報酬事件），被告於民國96年11月22日上午10時30分許
    代理原告與向陽顧問社代理人林淑觀進行調解時，經調解委
    員改期於同年月29日上午10時40分，續行調解，被告竟意圖
    為自己不法所有，基於侵占犯意先於同年月27日22時43分以
    其持用門號0000000000行動電話，發送內容為「18萬你能接
    受嗎？…我盡力了18萬你考慮一下。」之簡訊予原告，經原
    告允諾後，被告再於同年月28日15時許，陪同原告前往彰化
    地方法院北斗簡易庭，與訴外人徐恩中進行清償借款調解程
    序，並由徐恩中當場給付新台幣（下同）10萬元面額支票1
    紙及現金6萬元而達成調解後，被告即向原告取收該紙10萬
    元面額之支票1紙及現金6萬元，預供支付向陽顧問社之和解
    金使用。而被告於同年月29日上午10時40分時，在臺灣臺中
    地方法院簡易庭代理原告與向陽顧問社就給付報酬事件調解
    ，並成立內容為「相對人（即甲○○）願給付聲請人（即向
    陽企業社）新台幣壹拾肆萬元。（當場交付壹拾萬元予聲請
    人代理人，並經聲請人代理人點收無訛），餘額肆萬元整部
    分，相對人於聲請人撤回另案起訴及撤回本院96年度裁全字
    第10289號及96年度執全字第4779號假扣押執行之翌日匯款
    予聲請人。」等調解條款，被告竟將其所持有屬於原告所有
    之上開現金6萬元，侵占入已，並未用以清償向陽顧問社。
    嗣經向陽顧問社於96年12月25日寄發內容為「甲○○小姐你
    好：在此附上三張發票，分別為35,000元二張，30,000元一
    張，為給付服務費發票，請查收，餘額若已匯款入帳，再補
    上四萬元的發票，謝謝」之信函予原告，又於97年1月21日
    寄發內容為「甲○○小姐您好：…關於申請公保給付服務費
    的尾款，您尚有四萬元未給付（附上調解筆錄一份及乙○○
    存證信函一份），在此附上公司帳號，望您在1/25前將款項
    匯入，如不履行，屆時將向台中法院聲請強制執行，再次凍
    結您的帳戶及薪資…」之信函予原告，催收上開調解金額餘
    款，原告始悉上情。被告上開犯行，經原告提出告訴，業經
    臺灣臺中地方法院以98年度易字第765號判處有期徒刑四月
    ，如易科罰金，以1000元折算一日。綜上所陳，原告因被告
    上開不法行為，致受有6萬元之損害，為此爰依民法第184條
    第1項規定提起本件訴訟等語；並聲明：被告應給付原告6萬
    元，及自起訴狀繕本送達翌日起至清償日止，按年息5%計算
    之利息。
二、對被告抗辯之陳述：
  (一)當時被告說原告應償還向陽顧問社18萬元，所以原告將全部
    之和解金16萬元交給被告去處理，另外被告有幫原告投資期
    貨獲利2萬元，原告亦將該2萬元，併同前揭16萬元拿去償還
    向陽顧問社，是被告辯稱未侵占原告之財產，顯非事實。
  (一)因為時間已久了，原告只記得全部16萬元和解金都給被告，
    至於是一次給還是二次給，以及在北斗簡易庭或是在原告家
    給，已經不太記得了，且被告每次出庭前都跟原告拿錢，之
    前的律師費先拿10萬4,000元，後來三次出庭又各拿4,900元
    ，所以原告才會搞混了。
三、被告答辯略以：
  (一)原告稱其有交付金錢予被告，到底是16萬元還是18萬元，交
    付時間共講了三個：96年11月27日、96年11月28日、96年11
    月29日，究竟是何處交錢，總共有三個地點（高雄、彰化埤
    頭、另一個是原告家），如何交付錢，前後又有四個版本，
    這四個版本都在偵查卷裏，請參考98年易字765號卷宗，原
    告從警訊筆錄到偵查筆錄都是說18萬元，到地方法院審理時
    又改口說16萬元。再者，被告於96年11月28日陪同原告前往
    台灣彰化地方法院北斗簡易庭與徐恩中就清償借款事件調解
    ，被告當場即將和解金16萬元中之6萬元現金部分交與原告
    ，10萬元支票則代其償還向陽顧問社，是被告並未侵占原告
    之財產，故原告提起本件訴訟，洵屬無稽。
  (二)並聲明：駁回原告之訴及假執行之聲請。願供擔保請准
    宣告免為假執行。
四、兩造經本院試行整理並簡化爭點，結果如下：
  (一)兩造不爭執事項：
    (1)原告委任被告為本院96年度中簡調字第546號給付報酬事
      件之訴訟代理人，被告先於96年11月22日上午10時30分許
      ，代理原告到庭與向陽顧問社代理人林淑觀進行調解，當
      日經調解委員改期於同年月29日上午10時40分續行調解。
      被告乃於96年11月27日前往高雄與向陽顧問社負責人進行
      協調。
    (2)被告於96年11月28日15時許，陪同原告前往臺灣彰化地方
      法院北斗簡易庭，參與原告與訴外人徐恩中清償借款事件
      之調解程序，並由徐恩中之弟弟徐恩昌當場給付原告面額
      10萬元之支票1紙及現金6萬元而達成調解。
    (3)被告於96年11月29日上午10時40分許，在本院臺中簡易庭
      代理原告與向陽顧問社就上開給付報酬事件調解成立，內
      容為「相對人（即甲○○）願給付聲請人（即向陽顧問社
      ）新臺幣壹拾肆萬元。（當場交付壹拾萬元整予聲請人代
      理人，並經聲請人代理人點收無訛），餘額肆萬元整部分
      ，相對人願於聲請人撤回另案起訴（本院96年訴字第2987
      號給付服務費案件，現已移轉管轄至高雄地方法院）及撤
      回本院96年度裁全字第10289號及96年度執全字第4779號
      假扣押執行之翌日匯款給付與聲請人。」
  (二)本件爭執事項(要點)在於：
    (1)96年11月28日15時許，原告在臺灣彰化地方法院北斗簡易
      庭調解成立取得面額10萬元之支票1紙及現金6萬元後，是
      否將現金6萬元連同面額10萬元支票一併交給被告，預供
      於96年11月29日支付向陽顧問社之和解金使用？被告是否
      將該6萬元現金據為己有？
    (2)原告依據侵權行為之法律關係，請求被告給付6萬元及自
      起訴狀繕本送達翌日起至清償日止，按年息5%計算之利息
      ，是否有理由？
五、本院之判斷：
  (一)原告主張：原告委任被告為本院96年度中簡調字第546號給
    付報酬事件之訴訟代理人，被告先於96年11月22日上午10
    時30分許，代理原告到庭與向陽顧問社代理人林淑觀進行調
    解，當日經調解委員改期於同年月29日上午10時40分續行調
    解，被告乃於96年11月27日前往高雄與向陽顧問社負責人進
    行協調；被告於96年11月28日15時許，陪同原告前往臺灣彰
    化地方法院北斗簡易庭，參與原告與訴外人徐恩中清償借款
    事件之調解程序，並由徐恩中之弟弟徐恩昌當場給付原告面
    額10萬元之支票1紙及現金6萬元而達成調解；被告於96年11
    月29日上午10時40分許，在本院臺中簡易庭代理原告與向陽
    顧問社就上開給付報酬事件調解成立，內容為「相對人（即
    甲○○）願給付聲請人（即向陽顧問社）新臺幣壹拾肆萬元
    。（當場交付壹拾萬元整予聲請人代理人，並經聲請人代理
    人點收無訛），餘額肆萬元整部分，相對人願於聲請人撤回
    另案起訴（本院96年訴字第2987號給付服務費案件，現已移
    轉管轄至高雄地方法院）及撤回本院96年度裁全字第10289
    號及96年度執全字第4779號假扣押執行之翌日匯款給付與聲
    請人。」等事實，為被告所不爭執，堪信為真實。
  (二)被告於99年7月8日言詞辯論時，承認於97年1月4日與原告電
    話通話時曾對原告表示﹕「我們是不是才付他們（按指向陽
    企業社）10萬，是不是還有一個4萬、一個4萬、總共18 萬
    對不對，尾款我就要等全部的事情都結束，我才要給他…」
    等語，足證被告確係向原告騙稱與向陽顧問社之和解金為18
    萬元，且被告已向原告收取在臺灣彰化地方法院北斗簡易庭
    調解成立取得面額10萬元之支票1紙及現金6萬元。蓋若被告
    未欺騙原告和解金為18萬元，則應將和解金為14萬元之事據
    實以告，而不是再強調總共18萬元，且若被告僅向原告收取
    面額10萬元之支票，而未收取現金6萬元，則超過10萬元之
    尾款，應由原告自行付款，被告何需表示：「總共18萬對不
    對，尾款我就要等全部的事情都結束，我才要給他…」等語
    。被告雖辯稱：是伊一時口誤，才講18萬元，刑事案件審理
    當時不記得有這段內容，所以否認是伊說的，後來經過鑑定
    結果沒有經過變造，所以伊才改為可能是口誤，但是97 年1
    月6日伊與原告見面，原告用隱藏式錄音，伊當時就講14 萬
    元，如果18萬元是真的，伊不會在第二天見面就講14萬元，
    18萬元如果是真的，第二天伊講14萬元，原告不會當場揭穿
    嗎云云。惟查，上開電話錄音之內容相當明確，顯非一時口
    誤所致。而且，被告於刑事案件審理時辯稱上開電話內容係
    遭剪接云云，嗣該電話錄音光碟經送法務部調查局鑑定結果
    ，就上開談話內容前後語氣連貫，無中斷情形，其聲紋圖譜
    亦無出現「中斷」之痕跡，此有法務部調查局98年12月18日
    聲紋鑑定報告書1紙在卷可稽（見本院98年度易字第765號刑
    事卷第90頁），被告見無法抵賴，始於本院審理時改稱係一
    時口誤云云，非僅前後不一，且顯與事實不符，自難採信。
  (三)本院於99年7月8日當庭勘驗原告所持用之0000000000號行動
    電話，於96年11月27日22時43分，有收到一封來自00000000
    00號行動電話所發送的簡訊，內容為「18萬你能接受嗎？我
    已經盡力，如果不能接受我也無能為力，因為你簽了賣身契
    ，從六十巴到十八你決定」；於96年11月27日22時51分，再
    收到0000000000號行動電話所發送的簡訊，內容為「我盡力
    明天再聯絡」；於96年11月27日23時35分，再收到00000000
    00號行動電話所發送的簡訊，內容為「我盡力了18萬你考慮
    一下」，上開簡訊內容與原告陳述之內容相符，再對照前述
    兩造於97年1月4日之電話對話內容，益證被告確實向原告騙
    稱與向陽顧問社之和解金為18萬元。被告雖辯稱：手機號碼
    雖是伊的，但不是伊發的簡訊，在臺灣臺中地方法院檢察署
    時，原告提出之簡訊是Tony錢發的，但是刑事案件辯論終結
    時才提出的是0000000000號行動電話，且原告提出之簡訊寄
    件者是0000000000 @istyle.com.tw，收件人是PaＺ00000000
    0@y ahoo.com.tw（參酌97偵5483號94至97頁），000000000
    0@istyle.com.tw寄件人是原告，PaＺ000000000@yahoo.com.
    tw亦都是原告，收信人跟寄件人都是同一人，都是原告自導
    自演云云。然查，被告把簡訊傳給原告之後，原告為了要列
    印出來，所以先傳到原告電腦郵件信箱，再由原告電腦郵件
    信箱列印出來，所以列印出來自然會有原告信箱號碼，至於
    當事人部分因為曾經手機當機，所以只留下號碼，但是簡訊
    內容都沒有變，原來簡訊寄件者確實有Tony錢，因為Tony是
    被告的英文名字，但因為當機後，名字都不見了，所以只留
    下來電號碼等情，業據原告陳述明確。被告前開辯詞，純屬
    卸責之詞，不足採信。
  (四)另證人林淑觀於本院刑事案件時證稱﹕伊任職之向陽顧問社
    於96年間有幫甲○○申請保險的殘障給付，當時跟甲○○約
    定申請下來的保險給付額的百分之30為服務費，保險理賠下
    來之後，甲○○就不跟伊等聯絡，伊等也聯絡不上她，之後
    向陽顧問社對甲○○向法院聲請支付命令，伊是在起訴之後
    到臺中簡易庭去調解，碰到甲○○的訴訟代理人乙○○，遇
    到乙○○之後，就甲○○的服務費用，都是乙○○與伊等接
    洽；伊第1次到臺中簡易庭和乙○○進行調解，結果調解不
    成立，後來乙○○有下高雄來找伊老闆，當時伊不在場，情
    形不了解，然後第2次到臺中簡易庭調解的時候，伊代表公
    司和代表甲○○的乙○○談好以14萬元和解，當時乙○○有
    給伊1張10萬元的支票，乙○○說剩下的4萬元隔一段時間之
    後再付，確切時間伊忘記了，後來約定的時間過了，伊等也
    有依約撤回告訴，乙○○一直沒有付4萬元，伊一直聯絡乙
    ○○，乙○○一直跟伊說他沒有空、很忙，然後伊等一直催
    ，催了很久，最後才去聲請強制執行，去查扣甲○○的薪水
    ，該4萬元是透過強制執行程序由甲○○薪水中扣得的；乙
    ○○下高雄來談時，當時是與老闆談13萬元左右，後來老闆
    告訴伊，可不可以再拉高一點，所以在臺中簡易庭門口才講
    到14萬元。整個過程中，都是乙○○跟伊接觸，伊兩次到臺
    中簡易庭跟乙○○下高雄的時候，伊都沒有看過甲○○；達
    成14萬元和解之後，向陽顧問社有寄3張發票及1份伊寫的信
    函給甲○○，之後甲○○有打電話到伊公司來，要求伊公司
    提供調解筆錄給她，甲○○也有打手機給伊，跟伊說乙○○
    告知她的和解金額為18萬元，伊有跟她講和解金額為14 萬
    元；在伊等決定對甲○○起訴之後，及在乙○○出面處理之
    前，甲○○都避不見面，所以伊根本沒有機會跟她提伊公司
    要求15萬元服務費的事情，甲○○在伊公司還沒有起訴之前
    ，應該不知道伊公司要求的服務費是15萬元等語（見本院98
    年度易字第765號刑事卷第127頁反面至130頁）。上開證詞
    核與原告陳述之情節相符，亦足證原告收到向陽顧問社所寄
    信函及發票之前，確實未獲向陽顧問社職員告知該社所要求
    之服務費為15萬元，亦不知悉被告代表伊與向陽顧問社達成
    之和解金額為14萬元。
  (五)至被告另辯稱：原告稱其有交付金錢予被告，到底是16萬元
    還是18萬元，交付時間共講了三個：96年11月27日、96年11
    月28日、96年11月29日，究竟是何處交錢，總共有三個地點
    （高雄、彰化埤頭、另一個是原告家），如何交付錢，前後
    又有四個版本，這四個版本都在偵查卷裏，請參考98年易字
    765號卷宗，原告從警訊筆錄到偵查筆錄都是說18萬元，到
    地方法院審理時又改口說16萬元云云。經查，原告於97年1
    月17日警詢時陳稱：伊支付18萬元和解金給乙○○等語（詳
    見臺中市警察局刑案偵查卷宗）；嗣於97年12月23日偵查中
    以告訴人身分陳稱：11月28日伊前夫要還伊欠款，所以伊就
    和被告到埤頭去簽伊和伊前夫的和解書，拿了1張10萬的支
    票及6萬的現金，所以伊把10萬支票及6萬現金給被告，另外
    再從伊母親郵局帳戶再領了2萬元現金給被告，在隔天被告
    到伊家，拿來2萬元過來，說這是伊等投資獲利的錢，伊就
    想說把這2萬元給被告去補那18萬等語（詳見臺灣臺中地方
    法院檢察署97年度偵續字第546號卷第40、41頁）；迄本院
    刑事庭審理時以證人身分具結後證稱﹕現金6萬元是於96年
    11月28日，伊因與伊前夫徐恩中在彰化地院北斗簡易庭案件
    獲償6萬元之後轉交給被告，其餘兩萬元是於96年11月28日
    傍晚或晚上，在伊家，被告跟伊講說他幫伊操作期貨的獲利
    兩萬元，被告拿出來給伊，但是又把錢拿回去，說要拿去支
    付給向陽顧問社等語（見本院98年度易字第765號刑事卷第
    101頁反面）；及至99年5月25日本院審理時陳稱：當時被告
    說償還向陽顧問社18萬元，所以伊全部16萬元都在彰化北斗
    簡易庭交給被告去處理，另外被告有幫伊投資期貨獲利2 萬
    元，伊也說那2萬元一併連同16萬元拿去償還向陽顧問社等
    語；迨99年7月8日本院言詞辯論時陳稱：（問：和解之6萬
    元於何處交付被告？）被告來伊家裡，伊身上有6萬元（是
    與前夫和解金），被告投資期貨指數有賺2萬元要給伊，伊
    就把6萬元再加2萬元一共8萬元交給被告，因為之前已經交
    10萬元支票給被告，總共是18萬元等語。互核對照上述原告
    歷次陳述之內容，關於原告交付被告共18萬元作為支付向陽
    顧問社和解金，其中包括96年11月28日被告代理原告收取在
    臺灣彰化地方法院北斗簡易庭調解成立取得面額10萬元之支
    票1紙及現金6萬元，原告前後所述均屬一致。至於關於交付
    該6萬元之地點、時間，除99年7月8日最後言詞辯論時略有
    不同外，其餘歷次陳述均為96年11月28日在臺灣彰化地方法
    院北斗簡易庭調解成立取得面額10萬元之支票1紙及現金6萬
    元時交付，前後所述亦屬一致。經本院詢問原告為何前後二
    次說法不一，原告表示：因為時間已久了，伊只記得全部16
    萬元和解金都給被告，至於是一次給還是二次給以及在北斗
    簡易庭或是在伊家裡給的，伊不太記得了，且被告每次出庭
    前都跟伊拿錢，之前的律師費先拿10萬4,000元，後來三次
    出庭又各拿4,900元，所以伊才會搞混了等語。本院審酌事
    發迄今已逾二年半，而人之記憶難免因時間經過而逐漸模糊
    ，且兩造間除了本件和解金糾紛外，尚有其他數額不低之金
    錢往來，交付次數不少且地點又不一，衡情原告自無法一一
    詳記，故尚不得以原告就交付現金地點之陳述略有不同，即
    認為原告陳述之事實為不可信。
  (六)按因故意或過失，不法侵害他人之權利者，負損害賠償責任
    ，民法第184條第1項前段定有明文。次按給付無確定期限者
    ，債務人於債權人得請求給付時，經其催告而未為給付，自
    受催告時起，負遲延責任，其經債權人起訴者，與催告有同
    一之效力，民法第229條第1項定有明文。本件被告自原告取
    得上述6萬元現金後，未如數交付向陽顧問社作為和解金之
    用，自屬不法侵害原告之權利，應對原告負損害賠償責任。
    又被告對原告之損害賠償給付義務，自本件刑事附帶民事起
    訴狀繕本送達翌日起，應負遲延責任。從而，原告依侵權行
    為損害賠償請求權，請求被告給付6萬元及自起訴狀繕本送
    達翌日即98年12月18日起至清償日止，按年息5%計算之利息
    ，為有理由，應予准許。
  (七)本件原告提起刑事附帶民事訴訟，而由本院刑事庭依刑事訴
    訟法第504條第1項規定，裁定移送前來，依同條第2項規定
    免繳納裁判費，於本院審理期間，本件亦無其他必要訴訟費
    用，是並無訴訟費用負擔問題，併予敘明。
  (八)本件適用小額訴訟程式，所為被告敗訴之判決，應依職權宣
    告假執行。又被告陳明願供擔保以代釋明，聲請宣告免為假
    執行，核均無不合，爰酌定相當擔保金額准許之。
  (九)本件事證已臻明確，兩造其餘攻擊防禦方法與舉證，核與判
    決結果無影響，爰不逐一論述，附此敘明。
六、宣告假執行及免為假執行之依據：民事訴訟法第392條第2項
    、第436條之20。
中    華    民    國    99    年    7     月    22    日
                  民事第四庭    法  官  陳文燦
正本係照原本作成。
如不服本判決，應於送達後20日內，以判決違背法令為理由，向
本院提出上訴狀並表明上訴理由（上訴理由應表明一、原判決所
違背之法令及其具體內容；二、依訴訟資料可認為原判決有違背
法令之具體事實），如於本判決宣示後送達前提起上訴者，應於
判決送達後20日內補提上訴理由書（須附繕本）。
中    華    民    國    99    年    7     月    22    日
                                書記官  林玉門

司法院資訊處製作；財團法人民間司法改革基金會備份。
